臺灣彰化地方法院交通事件裁定　　　　100年度交聲字第479號
原處分機關
即移送機關　交通部公路總局臺中區監理所彰化監理站
異　議　人
即受處分人　黃松鎮
上列受處分人因違反道路交通管理處罰條例案件，對於交通部公
路總局臺中區監理所彰化監理站民國100年3月17日所為之處分（
彰監四字第裁64-I00000000號裁決書），聲明異議，本院裁定如
下：
    主  文
原處分撤銷。
黃松鎮重型機車駕駛人，駕駛重型機車經測試檢定酒精濃度超過
規定標準，處罰鍰新臺幣壹萬伍仟元，吊扣駕駛執照拾貳個月，
並施以道路交通安全講習。
    理  由
一、原處分機關略以：異議人即受處分人於民國99年2月12日晚
    上11時15分許，騎乘車牌號碼YAZ-620號重型機車，行經彰
    化縣和美鎮道○路725號前，經警方實施酒測，測得其呼氣
    酒精濃度達每公升0.95毫克，超過規定標準，為警當場掣單
    舉發，嗣經原處分機關依道路交通管理處罰條例第35條第1
    項第1款、第24條第1項第2款規定，裁處受處分人罰鍰新臺
    幣（下同）45,000元，並吊扣駕駛執照12個月，及施以道安
    講習之處分（駕駛執照部分已辦理吊扣駕駛執照12個月）。
    又按刑事訴訟法所規定之緩起訴處乃附條件之不起訴處分，
    本質上為不起訴處分之一種，此觀該法第256 條之規定自明
    ，至檢察官為緩起訴處分時，依刑事訴訟法第253 條之2 第
    1 項規定，對被告所為之指示及課予之負擔，乃屬一種特殊
    之處遇措施，並非刑罰。故刑事案件經檢察官為緩起訴處分
    確定後，視同不起訴處分確定，依行政罰法第26條規定，得
    為行政裁罰，並無異議人所指「一事不二罰」原則之適用，
    原處分應無不合等語。
二、聲明異議意旨略以：伊酒後騎車所涉公共危險罪，業經臺灣
    彰化地方法院檢察署檢察官為緩起訴處分確定，並已向指定
    之公益團體捐助30,000元，依法應一罪不二罰，為此提出本
    件聲明異議等語。
三、按汽車駕駛人飲用酒類或其他類似物後，其吐氣所含酒精濃
    度超過每公升0.25毫克者，不得駕車，道路交通安全規則第
    114 條第2 款定有明文。又汽車駕駛人，駕駛汽車經測試檢
    定酒精濃度超過規定標準者，處15,000元以上60,000元以下
    罰鍰，並當場移置保管該汽車輛及吊扣其駕駛執照1年，又
    前項汽車駕駛人，經裁判確定處以罰金低於本條例第92條第
    3 項所訂最低罰鍰基準規定者，應依本條例裁決繳納不足最
    低罰鍰之部分，道路交通管理處罰條例第35條第1項第1款、
    第8項各規定甚明；另依同條例第24條第1項第2款之規定，
    並應接受道路交通安全講習。
四、本件受處分人酒後騎乘騎乘車牌號碼YAZ-620號重型機車，
    於99年2月12日晚上11時15分許，在彰化縣和美鎮道○路725
    號前，為警實施酒測，經測得其呼氣酒精濃度達每公升0.95
    毫克，超過規定標準，經警當場掣單舉發等情，業經受處分
    人自承在卷，並有彰化縣警察局彰警交字第I00000000號舉
    發違反道路交通管理事件通知單1份在卷可稽，嗣後原處分
    機關依道路交通管理處罰條例第35條第1項第1款、第24條第
    1 項第2款規定，裁處受處分人罰鍰45,000元及吊扣駕駛執
    照12個月，並施以道安講習，固有所據。惟查：
  (一)按94年2月5日公布、95年2月5日施行之行政罰法第26條規
      定：一行為同時觸犯刑事法律及違反行政法上義務規定者
      ，依刑事法律處罰之。但其行為應處以其他種類行政罰或
      得沒入之物而未經法院宣告沒收者，亦得裁處之。前項行
      為如經不起訴處分或為無罪、免訴、不受理、不付審理之
      裁判確定者，得依違反行政法上義務規定裁處之。探其立
      法目的，無非以一行為同時觸犯刑事法律及違反行政法上
      義務規定時，由於刑罰與行政罰同屬不法行為之制裁，而
      刑罰之懲罰作用較強，故性質上同種類之處罰，僅依刑事
      法律處罰即足資警惕，並無再處以行政罰之必要，而使行
      為人陷於雙重處罰之不利益，則關於刑事法律處罰之範圍
      自應採取實質認定，凡刑事實體法或程序法中所規定客觀
      上剝奪行為人生命、自由、財產權利，主觀上亦因制裁之
      嚴厲性、痛苦性，其強度足以造成心理強制而間接達成矯
      正教化目的之處遇手段，皆應納入其中，而不以形式上符
      合刑法第32條至第34條所定主刑及從刑種類者為限，始與
      前揭法律規範之意旨相符。
  (二)次按刑事訴訟法第253條之1所指之緩起訴處分，其內容、
      要件與依刑事訴訟法第252條所為之不起訴處分迥異，緩
      起訴處分為介於起訴、與微罪職權不起訴間之緩衝設計，
      而檢察官為緩起訴處分時，依刑事訴訟法第253條之2第1
      項規定對被告所為之指示及課予之負擔，雖非刑罰，但對
      被告而言，因緩起訴處分而剝奪其財產權，主觀上金錢給
      付義務亦具有強制性、懲罰性，在性質上具有實質制裁之
      效果，且造成被告權利受限制的影響，雖不若易科罰金係
      以支付金錢作為自由刑之替代，惟經由緩起訴處分條件之
      履行使其免於遭檢察官發動起訴程序，仍具有替代刑罰之
      效果，廣義而言，應屬前述實質刑事法律處罰，而有行政
      罰法第26條第1項規定之適用。是緩起訴之被告依檢察官
      緩起訴處分命令，向國庫或公益團體繳納捐款者，在性質
      上當屬處分金，而與刑罰之罰金無異。從而，道路交通管
      理處罰條例第35條第8項所規定之「罰金」，在解釋上應
      包括依檢察官緩起訴處分命令而向國庫或公益團體繳納捐
      款之情形在內。
  (三)再按汽車駕駛人酒精濃度超過規定標準，經裁判確定處以
      罰金低於本條例第92條第3項所訂最低罰鍰基準規定者，
      應依本條例裁決繳納不足最低罰鍰之部分，道路交通管理
      處罰條例第35條第8項定有明文。又緩起訴處分金既屬前
      述實質刑事法律處罰，其性質上類似刑事確定裁判所處以
      之罰金刑，雖有行政罰法第26條第1項規定之適用，然若
      行為人所支付之緩起訴處分金，未達道路交通管理處罰條
      例第92條第3項所訂最低罰鍰基準規定者（依違反道路交
      通管理事件統一裁罰基準表之規定，駕駛人違反道路交通
      管理處罰條例第35條第1項第1款規定之規定，其吐氣所含
      酒精濃度超過每公升0.55毫克以上者，機器腳踏車之最低
      罰鍰為45,000元），依道路交通管理處罰條例第35條第8
      項規定，即須補繳不足最低額罰鍰之部分，始為適法。因
      此，法院僅得就行為人已依緩起訴處分為公益捐款部分予
      以撤銷，並為不罰之諭知（臺灣高等法院暨所屬法院97年
      11月12日97年法律座談會刑事類提案第39號法律問題研討
      意見可資參照）。
  (四)本件受處分人前揭酒後駕車之行為，除經舉發機關以上開
      舉發通知單予以舉發外，同時觸犯刑法第185條之3之公共
      危險罪責，業經臺灣彰化地方法院檢察署檢察官檢察官以
      99年度速偵字第418號為緩起訴處分確定，緩起訴期間自
      99年3月11日至100年3月10日止，被告即受處分人應於收
      受緩起訴處分命令通知書之日起2個月內，向公庫或該署
      指定之公益團體、地方自治團體支付30,000元等情，有前
      揭舉發通知單、臺灣彰化地方法院檢察署緩起訴處分書各
      1紙在卷可稽；又受處分人於上開緩起訴處分確定後，已
      依該處分命令支付上開款項完畢，其後迄緩起訴處分期間
      屆滿為止，別無刑事訴訟法第253條之3第1項各款所列得
      撤銷緩起訴處分之情事，該案乃執行完畢等節，亦有臺灣
      高等法院被告前案紀錄表1份在卷足憑，堪認異議人上述
      酒後駕車行為，確係「一行為同時觸犯刑事法律」，並經
      檢察官為緩起訴處分確定，受處分人並已履行該緩起訴處
      分命令，支付具有罰金性質之處分金，揆諸前揭說明，應
      認受處分人因本件交通違規所應處之罰鍰部分處罰，已依
      刑事法律處罰。惟受處分人所繳納上開具有罰金性質之處
      分金30,000元，未達道路交通管理處罰條例第35條第1項
      第1款暨違反道路交通管理事件統一裁罰基準表所定之最
      低罰鍰基準額45,000元，仍須補繳不足之15,000元（計算
      式：45,000元－30,000元＝15,000元）。按此，原處分機
      關就行政罰之罰鍰方面，依道路交通管理處罰條例第35
      條第8項規定，應僅得就受處分人所繳納不足最低罰鍰基
      準額之部分（即差額15,000元）裁處罰鍰，惟原處分機關
      漏未斟酌及此，而對受處分人仍裁處罰鍰45,000元，其中
      罰鍰30,000元部分有違行政罰法第26條第1項前段「一事
      不二罰」之規定，自有未當。從而，受處分人此部分之異
      議，為有理由，自應由本院逕予撤銷，改裁處受處分人罰
      鍰15,000元，始為適法。
五、另本件受處分人就原處分裁處吊扣駕駛執照及施以道安講習
    部分，雖未聲明異議，然因酒後駕車僅有一交通違規行為，
    且有關其處罰效果之罰鍰、吊扣駕駛執照與施以道路交通安
    全講習等與該交通違規行為是否存在，均無從分離，本院自
    應就原處分全部加以審理（臺灣高等法院暨所屬法院98年法
    律座談會刑事類提案第23號研討結果參照）。而原處分機關
    所為之施以道安講習及吊扣駕駛執照之行政處分，究其性質
    ，係屬對於預防將來再犯危險兼具維護公共秩序作用之行政
    管制罰，而與行政罰鍰係屬對於過去違反行政法上義務之行
    為予以處罰之行政秩序罰，有所不同，且其立法目的亦與刑
    罰有別，從而，前揭行政罰法第26條之一事不二罰原則，於
    此並無適用餘地，得據以處罰受處分人施以道路交通安全講
    習及吊扣駕駛執照。綜上，原處分既有上述於法未洽之處，
    受處分人之異議為有理由，自應由本院將原處分撤銷，並諭
    知如主文第二項所示之處罰。但本件吊扣駕駛執照部分，受
    處分人已配合辦理吊扣駕駛執照12個月，此情業經原處分機
    關於裁決書中記載明確，亦有受處分人機車駕照基本資料暨
    吊扣銷歷史情況1 紙在卷可佐，主文第二項所諭知事項並非
    重新為吊扣駕照之處分，併予明。
六、據上論結，應依道路交通管理處罰條例第87條第2 項，道路
    交通事件處理辦法第19條前段，裁定如主文。
中    華    民    國  100     年    5     月    24    日
                  交通法庭            法  官  黃玉齡
以上正本證明與原本無異。
如不服本裁定，應於裁定送達後5日內向本院提出抗告狀 (須附
繕本 )。
中    華    民    國  100     年    5     月    24    日
                                      書記官  黃鏽金